【裁判字號】    96,交上訴,35
【裁判日期】    970108
【裁判案由】    業務過失致死
【裁判全文】
臺灣高等法院高雄分院刑事判決        96年度交上訴字第35號
上  訴  人  臺灣高雄地方法院檢察署檢察官
上  訴  人
即  被  告  乙○○
選任辯護人  紀錦隆律師
            郭寶蓮律師
上列上訴人因被告業務過失致死案件，不服臺灣高雄地方法院95
年度交訴字第199 號中華民國96年1 月23日第一審判決（起訴案
號：臺灣高雄地方法院檢察署95年度偵字第16622 號），提起上
訴，本院依簡式審判程序判決如下：
    主  文
原判決撤銷。
乙○○從事業務之人，因業務上之過失致人於死，處有期徒刑捌
月，減為有期徒刑肆月，如易科罰金，以銀元佰元即新台幣玖
佰元折算壹日，緩刑年。
    事  實
一、乙○○考領有普通小型車駕駛執照，其平日從事冷凍空調業
    ，因需駕駛車輛載運材料，係以駕駛為其附隨業務，而為從
    事業務之人。其本應注意駕駛汽車停車時應依車輛順行方向
    緊靠道路右側，其右側前後輪胎外側距離緣石或路面邊緣不
    得逾40公分；又停於路邊之車輛，遇有照明不清之道路，應
    顯示停車燈光或反光標識，且依當時情形，天候晴、柏油路
    面狀態乾燥、無缺陷、無障礙物且視距良好，並無不能注意
    之情事，竟疏未注意及此，於民國95年6 月17日晚間8 時許
    ，將其所駕駛之車牌號碼8069-FD 號自用小貨車停放於高雄
    縣鳥松鄉○○路53號前時，竟未緊靠神農路右側停車，而貿
    然以斜停方式停車於該處，其右側前輪胎外側距離路面邊緣
    達1.0 公尺，右側後輪胎外側距離路面邊緣達1.6 公尺，且
    該路段雖有路燈，但於夜間照明不清，其亦未顯示停車燈光
    或反光標識。此時適有陳建宏騎乘車牌號碼XU7-988 號重型
    機車，沿神農路慢車道東往西方向行駛，於行經該處時，因
    未注意車前狀況而持續前進，致其所駕駛之機車車頭與上開
    車輛之左後車尾發生碰撞，陳建宏因胸部遭撞擊，造成右胸
    肋骨開放性骨折、肺臟溢出而當場死亡。高雄縣政府警察局
    仁武分局鳥松分駐所警員李邦平、吳文貴據報抵達現場處理
    ，尚未得知上開車輛為何人所有時，乙○○即向吳文貴表明
    其為上開車輛之車主及發生車禍而自首並接受裁判。
二、案經高雄縣政府警察局仁武分局報告臺灣高雄地方法院檢察
    署檢察官偵查起訴。
    理  由
一、訊據上訴人即被告乙○○對前開事實自白不諱，核與證人張
    文章、邱敏揚、丁木胤、吳治衛、李邦平、甲○○證述之情
    節相符（分見原審95年12月13日、96年1 月10日審判筆錄及
    95年度偵字第1662號卷宗第11頁），並有道路交通事故現場
    圖、道路交通事故調查報告表（一）（二）、刑案現場勘查
    採證紀錄報告表及現場照片17幀在卷可稽（見同上偵卷第17
    頁以下、第40頁）。按停於路邊之車輛，遇有照明不清之道
    路，應顯示停車燈光或反光標識，停車時應依車輛順行方向
    緊靠道路右側，其右側前後輪胎外側距離緣石或路面邊緣不
    得逾40公分，道路交通安全規則第112 條第1 項第13款、第
    2 項著有明文，被告既考領有駕駛執照，有卷附之駕駛執照
    影本、公路監理電子閘門下載資料可憑（見同上偵卷第27頁
    、第51頁），復以駕駛車輛載運材料為其附隨業務，對於上
    揭情形自不得推諉不知。而肇事路段路燈不多，光線昏暗，
    業據證人吳治衛於原審審理中證述明確（見原審95年12月13
    日審判筆錄第19頁）。且依道路交通事故調查報告表之記載
    ，當時天候晴、夜間有照明、柏油路面狀態乾燥、無缺陷、
    無障礙物且視距良好，並無不能注意之情事，被告竟疏未注
    意，未緊靠道路右側停車（上開車輛右側前輪胎外側距離路
    面邊緣達1.0 公尺，右側後輪胎外側距離路面邊緣達1.6 公
    尺），復於照明不清之道路，未顯示停車燈光或反光標識，
    致被害人騎乘機車撞擊上開車輛，被告對本件車禍之發生自
    有過失。又被害人因本件車禍，胸部遭撞擊，造成右胸肋骨
    開放性骨折、肺臟溢出而當場死亡等情，業據臺灣高雄地方
    法院檢察署檢察官督同法醫施相驗屬實，復有臺灣高雄地方
    法院檢察署相驗屍體證明書、法醫驗斷書各1 份可憑。被害
    人死亡與被告之過失行為有相當因果關係，已屬灼然。至被
    害人疏未注意車前狀況，對本件車禍之發生亦有疏失，然既
    與被告之過失行為併合而為本件危害發生之原因，被告之過
    失責任當不能因此而解免。綜上，本件事證明確，被告犯行
    應堪認定。
二、又本件經檢察官送請臺灣省高屏澎區車輛行車事故鑑定委員
    會鑑定結果，雖認本件被告係肇事次因，陳建宏係肇事主因
    ，有該會95年8 月4 日高屏澎鑑字第950689號函暨所附鑑定
    意見書為據（見同上偵卷第46頁以下）。惟鑑定意見乃鑑定
    人或鑑定機關所為之判斷意見，僅屬證據資料之一種，鑑定
    意見是否可採，屬證據取捨及其證明力判斷之問題，此為事
    實審法院之職權，並非案件一經鑑定，審理事實之法院必受
    鑑定意見之拘束，最高法院86年台非字第388 號判決闡釋甚
    明。查本件被告違規停車，上開車輛右側前輪胎外側距離路
    面邊緣達1.0 公尺，右側後輪胎外側距離路面邊緣達1.6 公
    尺，左後側輪胎距離快慢車道分向線僅40公分，有道路交通
    事故現場圖在卷可稽，是神農路之慢車道幾為上開車輛完全
    擋住。而當地路燈不多，光線昏暗，業據證人吳治衛於原審
    審理中證述明確（見95年12月13日審判筆錄第19頁）。被告
    在該處違規停車，對往來之機慢車實已造成莫大危險。況其
    駕駛者又係深藍色小貨車，車尾並無任何標誌，相較於一般
    自用小客車多有色澤明亮之尾燈，且車尾多鑲有標示車種或
    排氣量之金屬標誌能反射光線，被告所駕駛之小貨車於夜色
    中顯然難以為其他駕駛人注意並閃避。且小貨車後方車斗左
    右尾端為直角，較為尖銳，非如自小客車之邊角多有一定弧
    度，一旦發生車禍造成之損傷必然較為重大。被告駕駛之小
    貨車本已較為危險，竟不知遵守交通規則而任意停放，其過
    失實屬重大。再參諸本件車禍之撞擊點係在上開車輛之左後
    角，尚在慢車道內，足見被害人係遵守交通規則行駛於慢車
    道，機車本應暢行無阻，其未能發現在昏暗之光線下停放之
    上開車輛，亦難認其過失已達於重大之程度，而為本件事故
    肇事之主因。由上所陳，被害人雖有未注意車前狀況之過失
    ，然其過失顯然較被告為微小，本件車禍之主因應為被告違
    規停車。前開鑑定報告認被告及被害人均有過失，固非無見
    ，然就肇事之主次因認定並非妥適，附此敘明。故本件事證
    明確，被告犯行洵堪認定，應依法論科。
三、查被告行為後，刑法於94年2 月2 日修正公布，於95年7 月
    1 日施行，而修正後刑法第2 條第1 項之規定，係規範行為
    後法律變更所生新舊法律比較適用之準據法，於修正後刑法
    施行後，應適用修正後刑法第2 條第1 項之規定，為「從舊
    從輕」之比較。另於比較時應就罪刑有關之共犯、未遂犯、
    想像競合犯、牽連犯、連續犯、結合犯，以及累犯加重、自
    首減輕暨其他法定加減原因（如身分加減）與加減比例等一
    切情形，本於統一性及整體性原則，綜其全部罪刑之結果而
    為比較，有最高法院95年5 月23日刑事庭第8 次會議決議可
    資參照。本院審酌如下：
  (一)被告行為後，刑法第276 條第2 項業務過失致死罪中罰金刑
    部分，其最低刑度依修正前刑法第33條第5 款規定，為1 元
    以上，經折算為新臺幣後，為新臺幣3 元以上，而修正後刑
    法第33條第5 款規定罰金為新臺幣1000元以上，較舊法為高
    ，應以舊法有利於被告。
  (二)被告行為時刑法第62條規定，自首者必須減輕其刑，修正後
    刑法第62條改為得減輕其刑，兩相比較，自以舊法有利於被
    告。
  (三)綜上所述，本件以舊法有利於被告，應適用修正前之舊法處
    斷。
四、本件被告從事冷凍空調業，平日駕駛上開車輛載運材料，而
    案發時係前往該處送貨，此據其供明在卷（分見被告警詢及
    檢察官偵訊筆錄），自屬從事駕駛業務之人，其駕車肇事致
    人於死，核其所為，係犯刑法第276 條第2 項之業務過失致
    人於死罪。被告於案發後員警未發覺其為犯罪人前，即向到
    場處理之員警吳文貴自首為肇事者，業據證人李邦平證述明
    確，應依修正前刑法第62條減輕其刑。
五、原審以被告罪證明確而為論罪科刑，固非無見，惟未及適用
    中華民國96年罪犯減刑條例予以減刑，且對被告就停於路邊
    之車輛，遇有照明不清之道路，未依規定顯示停車燈光或反
    光標識之過失部分，予以認定，均有未洽。檢察官上訴意旨
    認原判決量刑過輕，被告上訴意旨認原決量刑過重，雖均無
    理由，惟原判決既有不當之處，應予撤銷改判。爰審酌被告
    疏於注意而肇事致被害人死亡，侵害被害人生命權，造成之
    損害無從回復，且對被害人家屬之心理亦造成衝擊，其過失
    甚為重大，惟犯後已與被害人家屬和解，並坦承犯行，且被
    害人就此車禍之發生亦有過失等一切情狀，量處如主文第2
    項所示之刑。又被告犯罪時間在中華民國96年4 月24日以前
    ，應依中華民國96年罪犯減刑條例第2 條第1 項第3 款、第
    7 條第1 項、第2 項規定予以減輕其宣告刑二分之一，並諭
    知易科罰金之折算標準。
六、按行為後法律有變更者，適用行為時之法律。但行為後之法
    律有利於行為人者，適用最有利於行為人之法律，刑法第2
    條第1 項定有明文。又被告行為時之刑法第41條第1 項前段
    規定：「犯最重本刑為5 年以下有期徒刑以下之刑之罪，而
    受6 個月以下有期徒刑或拘役之宣告，因身體、教育、職業
    、家庭之關係或其他正當事由，執行顯有困難者，得以1 元
    以上3 元以下折算1 日，易科罰金。」而其行為時之易科罰
    金折算標準，依修正前罰金罰鍰提高標準條例第2 條前段（
    現已刪除）規定，就其原定數額提高為100 倍折算1 日，則
    本件被告行為時之易科罰金折算標準，應以銀元300 元折算
    1 日，經折算為新臺幣後，應以新臺幣900 元折算為1 日。
    惟95年7 月1 日修正公布施行之刑法第41條第1 項前段則規
    定：「犯最重本刑為五年以下有期徒刑以下之刑之罪，而受
    6 個月以下有期徒刑或拘役之宣告者，得以新臺幣1,000 元
    、2,000 元或3,000 元折算1 日，易科罰金。」比較修正前
    後之易科罰金折算標準，以95年7 月1 日修正公布施行前之
    規定，較有利於受刑人，則應依刑法第2 條第1 項前段，適
    用修正前刑法第41條第1 項前段規定，定其折算標準。
七、又被告前雖曾於74年間，因故意犯妨害兵役罪受有期徒刑4
    月之宣告，並於76年3 月2 日易科罰金執行完畢，有臺灣高
    等法院被告前案紀錄表可參，惟距本案已逾20年，且考量本
    件係一時不慎，致罹刑章，犯後承認犯行，態度良好，並已
    與被害人家屬達成和解，除汽車強制責任險外，另賠償新台
    幣120 萬元，且已將其中之60萬元給付完畢，有和解書可參
    等情狀，認其經此偵審程序及科刑判決後，應知所警愓，而
    無再犯之虞，爰併予宣告緩刑3 年，以勵自新。
據上論結，應依刑事訴訟法第369 條第1 項前段、第364 條、第
299 條第1 項前段，刑法第2 條第1 項前段、第276 條第2 項、
第74條第1 項第2 款，修正前刑法第62條、第41條第1 項前段，
刑法施行法第1 條之1 ，修正前罰金罰鍰提高標準條例第2 條，
中華民國96年罪犯減刑條例第2 條第1 項第3 款、第7 條第1項
、第2 項、第9 條，判決如主文。
本案經檢察官陳建年到庭執行職務。
中    華    民    國    97    年    1     月    8     日
                  刑事第三庭    審判長法  官  周賢銳
                                      法  官  趙文淵
                                      法  官  黃仁松
以上正本證明與原本無異。
如不服本判決應於收受本判決後10日內向本院提出上訴書狀，其
未敘述上訴理由者，並得於提起上訴後10日內向本院補提理由書
狀（均須按他造當事人之人數附繕本）「切勿逕送上級法院」。
中    華    民    國    97    年    1     月    9     日
                                      書記官  馬蕙梅
附錄本件判決論罪科刑法條：
中華民國刑法第276條
因過失致人於死者，處2 年以下有期徒刑、拘役或2 千元以下罰
金。
從事業務之人，因業務上之過失犯前項之罪者，處5 年以下有期
徒刑或拘役，得併科3 千元以下罰金。


司法院資訊處製作；財團法人民間司法改革基金會備份。
